最高法院刑事判決　　　　　　　　　　　　　　　九十一年度台上字第三三八五號
　　上　訴　人　甲○○
右上訴人因常業詐欺案件，不服台灣高等法院花蓮分院中華民國九十一年四月三日第
二審更審判決（九十年度上更(一)字第一一九號，起訴案號：台灣台東地方法院檢察署
八十八年度偵字第二八一三號），提起上訴，本院判決如左：
    主  文
上訴駁回。
    理  由
按刑事訴訟法第三百七十七條規定，上訴於第三審法院，非以判決違背法令為理由，
不得為之。是提起第三審上訴，應以原判決違背法令為理由，係屬法定要件。如果上
訴理由狀並未依據卷內訴訟資料，具體指摘原判決不適用何種法則或如何適用不當，
或所指摘原判決違法情事，顯與法律規定得為第三審上訴理由之違法情形，不相適合
時，均應認其上訴為違背法律上之程式，予以駁回。本件上訴人甲○○上訴意旨略稱
：(一)、原審審判筆錄記載審判長訊問上訴人：「是否基於詐欺為業之犯意，與張信茂
、解湘台三人（漏載郭進松，共犯人數錯誤），……分別於八十九年（應係八十八年
）九月二十二日及十一月三日前往台東地區，尋找適當對象，……」等情，與原判決
所認定之事實不符，有應於審判期日調查之證據而未予調查及理由矛盾之違法；原判
決附表編號十二、十七記載藍色手提背包、黑色手提背包，然於事實欄又載為藍色背
包、黑色背包，並無「手提」二字，其事實與理由之記載非無齟齬，於法有違。(二)、
被害人李陳晚於警訊中供述：有一名女子前來問伊附近有無卡拉ＯＫ，然偵審機關或
受警察機關之誤導而於事實欄認定：二名女子邀約彭賴金枝一起去卡拉ＯＫ唱歌。按
彭賴金枝為七十六歲之老婦人，依經驗法則無隨陌生女子去卡拉ＯＫ之可能，上訴人
於原審已為指摘，惟原審對上情並未查明，於法有違。共同被告張信茂於警訊中雖供
稱：「（之前那次）也是與郭進松、上訴人、解湘台等三三兩兩到台東來」等情，然
張信茂並未供述係與上訴人等至台東地區行騙。上訴人如確有為本件犯行，何以被害
人二人未指認上訴人。上訴人因另案經送台東監獄執行，又一再受張信茂等之欺凌，
致一時氣憤而為不利於己之供述，該不利於己之供述並非實在。張信茂之存摺有鉅額
存款，其見上訴人上訴因忌生恨，致為不利上訴人之供述，其不利上訴人之供述並非
實在。原審之認定於法有違。(三)、上訴人於原審已聲請傳訊證人郭榮華，用以證明郭
榮華於民國八十八年九月二十四日，向上訴人借用Ｋ五∣二七九八號自用小客車，直
至八十八年十月初始歸還等情，郭榮華向上訴人借車之目的可能係潛回台東與張信茂
夫婦共同作案，被害人係誤認郭進松為郭榮華；上訴人於原審並聲請傳訊張信茂配偶
簡美雲供被害人指認，張信茂夫婦二人為本案之主謀，原審未查明簡美雲是否為本件
之共犯，且上訴人並未參與本件犯行，原審未詳細調查各項證據資料，即遽為不利上
訴人之認定，復未說明有利上訴人證據何以不採之理由，均於法有違等語。
惟查：原判決認定上訴人有如原判決事實欄所記載之常業詐欺犯行，係以上訴人於第
一審供稱：「這件（指詐騙彭賴金枝部分）我們四人都有參與」，「我們四人確實有
做，但我都在車裡把風」等情明確，核與張信茂所供述之情節相符，且細稽張信茂前
後供述之內容，堪認張信茂供述上訴人亦有參與本件犯行等情，並無口誤情形且與事
實相符。被害人二人並指述受騙經過明確，且核與張信茂所供述之內容相符，彭賴金
枝並指認共同被告張信茂、郭進松確有參與本件犯行，復有交通部台東郵局九十一年
一月二十四日支0000000∣一號函附郵政定期儲金存單及立帳申請書影本各乙
紙、台東銀行台東分行八十九年五月十九日（八九）銀東營字第二０六０號函附取款
憑條影本乙紙，及在上訴人之汽車上所扣得分屬上訴人等人所有供犯罪所用如原判決
附表所示之物，足資佐證。另參酌彭賴金枝並明確指稱伊被騙上車時，發現車號後面
為「二七九八」號之墨綠色車輛隨於後，且該車最後並與前車併行離去等情，核與本
案所查獲上訴人所有之車輛車牌號碼（Ｋ五∣二七九八）及顏色均相符合；上訴人之
所以於第一審為不利於己之自白，係因見張信茂自白犯罪情節，且第一審法院提示如
原判決附表所示關於彭賴金枝被詐騙時之紅白相間方格巾、保久乳及包裝用之報紙等
物，與警方在其所有汽車上查扣之物品完全相同，堪認上訴人之自白係屬事實；李陳
晚遭詐騙時為人調包之藍色背包內裝麵條七包，每包麵條並以「更生日報」包裹，業
據李陳晚指述明確，並有照片四幀附卷足稽；另彭賴金枝遭詐騙時為人調包之黑色背
包內裝有保久乳六盒（其中三盒為紅色鋁箔包之「味全」保久乳，另三盒為藍色鋁箔
包之「東海」全脂保久乳），並以紅白相間方格巾及「八十八年十一月二日」之更生
日報「正刊」數紙包裹，亦經彭賴金枝指述無訛，並有照片三幀附卷足憑。而警方嗣
於上訴人車上亦查獲一箱多之保久乳（其中六盒為紅色鋁箔包之「味全」保久乳，餘
二十一盒為藍色鋁箔包之「東海」全脂保久乳），左後座前椅背置物袋並查獲同為紅
白相間之方格巾乙條、「八十八年十一月二日」之更生日報「副刊」數紙，後車廂中
並查獲同為藍色及黑色之方形背包數只，有照片十三幀及扣押物品清單乙份附卷足憑
。該批在上訴人車上發現之保久乳與彭賴金枝受騙所持有之保久乳，不僅鋁箔包裝顏
色及廠牌均相一致，就連保存期限及編號條碼亦屬相同，顯為同一批產品，有檢察官
所製作之履勘筆錄乙份附卷可據，並經第一審於審理時勘驗提示上訴人，上訴人亦自
承為相同產品無誤，且彭賴金枝受騙所持有之更生日報與上訴人車上所查獲之更生日
報均為八十八年十一月二日，一為正刊、一為副刊，顯為同份報紙，亦經第一審當庭
勘驗提示，為上訴人所不否認。另參酌李陳晚受騙部分所持有用以包裝之報紙亦為更
生日報，及彭賴金枝受騙日為八十八年十一月五日，上訴人等為警查獲係翌日即同年
月六日，時間緊接，上訴人車上竟又藏有與彭賴金枝受騙所持有幾近雷同之物品；上
訴人等為警查獲之時，係因共乘車牌號碼Ｋ五∣二七九八號自用小客車，停駛於二名
女子及一名老婦人之後，恰為當時擔任台東縣警察局台東分局利嘉派出所主管蔡文治
行經該處發覺狀況有異，經通報攔截該車，始為蔡文治本人自行查獲，當時駕駛該車
者即為上訴人，車上分別載有其餘共同被告三人，警方將該車輛帶至利嘉派出所後，
於上訴人等人面前當場開啟後車箱，分別於後車箱及前、後座查獲如原判決附表所示
之物品，並據證人即承辦員警蔡文治、許榮林、林金寶、陳錦坤分別供述明確，復有
為警當場所拍攝之照片二十幀附於警卷足稽。又查該車係上訴人所有，為共同被告解
湘台等三人供述在卷，並為上訴人所不否認，顯見上訴人所辯不知查獲物品何來云云
，顯屬事後推卸之詞，不足採信。況證人郭榮華堅決否認曾向上訴人借車使用，上訴
人聽聞後竟又改稱：伊當天喝得醉茫茫，郭榮華先走伊可能不知道云云，益堪認上訴
人所辯各節並非實在；張信茂於警訊時另供稱：伊於一、二月前也有來過台東一次，
詳細時間已忘記，也是與上訴人、甲○○、解湘台一起來，是住在緯龍飯店，並開Ｋ
五∣二七九八號自用小客車等情，核與卷附之緯龍飯店旅客登記簿中確有張信茂於八
十八年九月二十二日之住宿登記及車號「二七九八號」、「四八八九號」之紀錄相符
，而由前開二部車輛均登記於旅客張信茂備註欄內之紀錄以觀，是日絕非僅張信茂一
人住宿於該飯店，應有同夥，而車號為「二七九八」之汽車所指應即係上訴人所有而
經本案查獲之「Ｋ五∣二七九八號」自用小客車無疑。再上訴人所使用之行動電話號
碼為0000000000號，已據其於警訊及原審審理時坦承在卷，經查閱該支行
動電話之通聯紀錄，由通話基地台位址顯示，該支行動電話自八十八年九月二十二日
至同年月二十八日下午止，均在台東市區發話及受話，有該行動電話通聯紀錄乙份附
卷足憑。堪認八十八年九月二十八日李陳晚被詐騙當時，上訴人確在台東。上訴人辯
稱：伊於八十八年九月份人均在台中，未曾至其他縣市，伊行動電話借人云云，核屬
諉卸刑責之詞，不足採信等情，予以綜合判斷。因而撤銷第一審關於上訴人常業詐欺
部分之判決，改判論處上訴人共同常業詐欺罪刑（累犯）。業已說明其所憑之證據及
其認定之理由，從形式上觀察，並無違背法令之情形。而按證據之取捨與證據之證明
力如何，均屬事實審法院得自由裁量、判斷之職權；苟其此項裁量、判斷，並不悖乎
通常一般之人日常生活經驗之定則或論理法則，又於判決內論其何以作此判斷之心
證理由者，即不得任意指摘其為違法，而據為提起第三審上訴之合法理由。彭賴金枝
明確指稱較胖之女子邀伊去卡拉ＯＫ等情甚詳（偵查卷第七十三頁背面）；原審綜合
前述各項證據資料，說明張信茂不利上訴人之供述及上訴人不利於己之自白，均核與
事實相符而堪以採信；依郭榮華所證稱之內容，堪認上訴人辯稱各語並非實在，原審
因而認定上訴人確有為事實欄所記載之犯行，乃其採證職權之合法行使，且原判決並
已說明其證據取捨及證據證明力判斷之理由，不容任意指為違法。原審九十一年三月
十九日審判筆錄關於審判長訊問上訴人原記載：「是否基於以詐欺為業之意思，與張
信茂、解湘台三人……」部分，已據製作該筆錄之書記官在上增加「郭進松」三字，
並於增加處蓋章及於上記明增三字之字數（原審卷第一０九頁）；又前開審判筆錄關
於審判長訊問上訴人記載：「……分別於八十九年九月二十二日及十一月三日前往台
東地區，尋找適當對象，……」等情，固與上訴人本件犯罪時間係八十八年間不符，
然原審審判長於嗣後之訊問中，已就原判決所認定之犯罪事實詳細訊問上訴人，其訊
問提及之時間為「八十八年九月二十八日……」及「八十八年十一月五日……」等（
原審卷第一一０至一一三頁），使上訴人就犯罪事實已有詳細答辯之機會。原審所踐
行之訴訟程序並無礙於上訴人防禦權之行使，不得任意指為違法。原判決於事實欄記
載藍色背包、黑色背包，於原判決附表編號十二、十七記載藍色手提背包、黑色手提
背包等情，僅屬行文問題，並無所謂事實與理由矛盾之違法。刑事訴訟法第三百七十
九條第十款所謂應調查之證據，係指該證據與待證事實有重要關係，在客觀上應予以
調查者而言。原判決已說明簡美雲是否為共犯中之一人，因屢經傳喚而未到庭致無從
究明，關於此部分另移請檢察官依法偵辦等情甚詳，且縱簡美雲到庭證稱伊係本件之
共犯或非本件之共犯，均無礙上訴人本件常業詐欺罪之成立，不得任意指摘原審有應
調查之證據而未予調查之違法。況原審於最後審判期日調查證據完畢開始辯論前，審
判長問上訴人及其於原審選任之辯護人尚有何證據請求調查？上訴人及其於原審選任
之辯護人均答稱：「無」（原審卷第一一四頁）。而本院為法律審，上訴人在本院又
為此爭執，自非依據卷內資料執為指摘之合法上訴第三審理由。上訴意旨對原審之論
斷，究係違背何種法則或如何適用法則不當，並未依據卷內資料具體指摘，徒憑己意
，或就原判決已有說明之事項，或就原審判斷證據證明力之合法職權行使，漫指其違
法，重為單純事實上之爭執，難謂係適法上訴第三審之理由，其上訴違背法律上之程
式，應予駁回。
據上論結，應依刑事訴訟法第三百九十五條前段，判決如主文。
中      華      民      國    九十一    年      六      月     二十     日
                              最高法院刑事第三庭
                                  審判長法官  董  明  霈
                                        法官  林  茂  雄
                                        法官  王  居  財
                                        法官  張  祺  祥
                                        法官  石  木  欽
      右正本證明與原本無異
                                              書  記  官
中      華      民      國    九十一    年      六      月    二十七    日
